【裁判字號】    99,訴,377
【裁判日期】    990507
【裁判案由】    塗銷所有權移轉登記
【裁判全文】
臺灣桃園地方法院民事判決               99年度訴字第377號
原      告  丁○○
被      告  甲○○
            乙○○
            丙○○
兼上三人
訴訟代理人  戊○○
上列當事人間請求塗銷所有權移轉登記事件，於民國99年4 月23
日言詞辯論終結，本院判決如下：
    主  文
被告戊○○與甲○○間，於民國九十八年一月十六日就坐落新竹
縣關西鎮○○段五○五地號土地（應有部分一千分之一三○）所
為之贈與行為，及民國九十八年一月二十三日所為之所有權移轉
行為，應予撤銷。
被告甲○○應將前項所示土地民國九十八年一月二十三日以贈與
為原因之移轉所有權登記塗銷，並回復登記為被告戊○○所有。
被告戊○○與乙○○間，於民國九十八年一月十六日就坐落新竹
縣關西鎮○○段五○五地號土地（應有部分一千分之一三○）所
為之贈與行為，及民國九十八年一月二十三日所為之所有權移轉
行為，應予撤銷。
被告乙○○應將前項所示土地民國九十八年一月二十三日以贈與
為原因之移轉所有權登記塗銷，並回復登記為被告戊○○所有。
被告戊○○與丙○○間，於民國九十八年一月十六日就坐落新竹
縣關西鎮○○段五○五地號土地（應有部分一千分之一三○）所
為之贈與行為，及民國九十八年一月二十三日所為之所有權移轉
行為，應予撤銷。
被告丙○○應將前項所示土地民國九十八年一月二十三日以贈與
為原因之移轉所有權登記塗銷，並回復登記為被告戊○○所有。
訴訟費用由被告負擔。
    事實及理由
一、原告起訴主張：
    (一)原告係被告戊○○之弟弟，雙方於民國90年2 月25日簽定
      遺產分割協議書，就雙方之父彭玉本遺留財產為分配，約
      定其中坐落新竹縣關西鎮○○段634 地號土地歸原告，由
      被告戊○○將該土地以贈與方式移轉予原告；不料，被告
      戊○○反悔未履約，甚至還將該土地以新臺幣（下同）19
      0 萬元之代價出售予訴外人劉羅景妹，並辦畢所有權移轉
      登記，致無法履約，原告乃依債務不履行之法律關係，於
      97年間起訴請求被告戊○○賠償原告190 萬元及遲延利息
      ，案經鈞院97年度訴字第1087號、臺灣高等法院97年度上
      字第1004號民事判決原告勝訴確定。
    (二)詎原告獲得上開勝訴判決確定後，被告戊○○仍拒不給付
      清償已判決確定之債務，經原告調取被告戊○○之財產，
      始發現被告戊○○於97年間，與原告上開民事案件訴訟期
      間，預料其將受敗訴判決，竟隱暪原告，私自於98年1 月
      間，與其3 名子女即被告甲○○、乙○○、丙○○相互勾
      串，將被告戊○○名下、坐落於新竹縣關西鎮○○段505
      地號、地目田，權利範圍共計1000分之390 之土地（以下
      簡稱系爭土地），以無償贈與為原因，而移轉登記範圍各
      1000分之130 予被告甲○○、乙○○、丙○○3 人，使原
      告雖獲得對於被告戊○○190 萬元及遲延利息之勝訴判決
      ，卻無法就上開原登記屬被告戊○○所有之系爭土地為強
      制執行受償，受到嚴重之損害。
    (三)原告迫於無奈，先就被告戊○○名下其他部分持分之零星
      土地為強制執行，現由臺灣新竹地方法院98年度司執字第
      24213 號強制執行案件受理中。惟經該執行案囑託估價師
      為估價，僅約763,480 元，不足清償被告戊○○尚欠原告
      之190 萬元及遲延利息，如再經一、二、三拍之程序，縱
      經拍定，也僅剩不到50萬元，足認無法足額清償被告戊○○所欠原告之債務。
    (四)綜上，被告戊○○明知其尚欠原告債務未償，竟勾串其子
      女即被告甲○○、乙○○、丙○○，將系爭土地以無償贈
      與行為，移轉予被告甲○○、乙○○、丙○○，已害及原
      告之債權無法受償，原告自得依民法第244 條第1 項、第
      4 項之規定，訴請法院撤銷被告間之贈與行為及所有權移
      轉登記行為，請求被告甲○○、乙○○、丙○○將系爭土
      地之所有權移轉登記予以塗銷。爰依法提起本件訴訟，並
      聲明：如主文所示。
二、被告辯稱：被告戊○○因年紀已大，於98年1 月16日將其所
    有之新竹縣關西鎮○○段505 地號土地，分別贈與被告甲○○、乙○○、丙○○3 名子女，於同月23日完成移轉登記，
    斯時原告與被告戊○○間返還價金之訟案尚未判決確定，且
    原告亦未取得任何債權；又被告戊○○尚有11筆土地遭原告
    強制執行在案，應待拍賣確定後，再為妥善之處置。此外，
    原告曾向臺灣桃園地方法院檢察署檢察官對被告4 人提起毀
    損債權之刑事告訴，惟業經檢察官為不起訴處分，且被告亦
    願與原告協商清償債務。是本件原告起訴請求之內容實無必
    要，亦無理由，並聲明：原告之訴駁回。
三、本院之判斷：
    (一)經查，原告前起訴請求被告戊○○返還價金，經本院於97
      年9 月26日以97年度訴字第1087號民事判決（於97年8 月
      29日言詞辯論終結），判決被告戊○○應給付原告190 萬
      元，及自97年6 月7 日起至清償日止，按年息百分之5 計
      算之利息，被告戊○○不服提起上訴，經臺灣高等法院於
      98年6 月30日以97年度上字第1004號民事判決（於98年6
      月23日言詞辯論終結），認被告戊○○之上訴為無理由，
      判決上訴駁回，上開民事判決業已於98年8 月3 日確定一
      情，為兩造均不爭執，復有本院上開民事判決暨確定證明
      書各1 份在卷可稽（見本院卷第7 頁至第17頁），是原告
      主張其對被告戊○○有返還價金請求權之債權存在一情，
      堪以認定，合先敘明。
    (二)再查，被告於上開民事案件審理期間，於98年1 月16日就
      被告戊○○所有之系爭土地（即新竹縣關西鎮○○段505
      地號、地目田、權利範圍：1000分之390 ）成立贈與契約
      ，並於98年1 月23日，就系爭土地之所有權，由被告戊○○分別移轉登記1000分之130 予被告甲○○、乙○○、丙○○一情，亦為兩造所不爭執，復有系爭土地之土地登記
      謄本2 份為證（見本院卷第18頁至第19頁），應認被告間
      移轉系爭土地之原因即為贈與契約，是被告間就系爭不動
      產之贈與行為及移轉登記行為，係屬無償行為一節，亦堪
      認定。
    (三)復查：
      1.按債務人所為之無償行為，有害及債權者，債權人得聲
        請法院撤銷之，民法第244 條第1 項定有明文。所謂債
        務人害及債權之無償行為，係指因債務人之行為，致債
        權不能獲得滿足；換言之，因債務人之行為而致積極的
        減少財產，或消極的增加債務，因而使債權陷於清償不
        能或因難或遲延之狀態。又債權人依民法第244 條規定
        ，撤銷債務人所為之無償行為者，祇須具備下列之條件
        ，即：(1)為債務人所為之法律行為；(2)其法律行為有害
        於債權人；(3)其法律行為係以財產權為目的。至於債務
        人之法律行為除有特別規定外，無論為債權行為抑為物
        權行為，均非所問。另債務人所有之財產除對於特定債
        權人設有擔保物權外，應為一切債務之總擔保，故債務
        人明知其財產不足清償一切債務，而竟將財產贈與於人
        ，債權人即得依民法第244 條第1 項之規定，聲請法院
        撤銷。此項撤銷權之效力，不特及於債權行為，即物權
        行為亦無例外。蓋債務人所有之財產，除對於特定債權
        人設有擔保物權外，應為一切債務之總擔保，倘債務人
        將財產贈與他人，且非用以清償具有優先受償權之債務
        ，對於普通債權人，即難謂無詐害行為。
      2.原告於上開返還價金之民事判決確定後，以之為執行名
        義，向臺灣新竹地方法院聲請對被告戊○○之財產為強
        制執行，經臺灣新竹地方法院以98年度司執字第24213
        號強制執行案件受理，原告聲請就被告戊○○如附表所
        示之財產為執行標的，而附表所示財產之價值，經執行
        法院囑託鑑定人鑑定結果為763,480 元，執行法院據此
        而定第一次拍賣之最低價額合計為90萬元，惟第一次拍
        賣流標而不成立，將進行第二次拍賣等情，為兩造均不
        爭執，復有卷附臺灣新竹地方法院民事執行處查封登記
        函、鑑定報告、第一次拍賣公告各1 份為證（見本院卷
        第20頁至第26頁、第52頁至第53頁）；綜上，顯見被告
        戊○○就其所有、如附表所示之財產，尚無法令原告受
        有完全之清償。
      3.從而，被告戊○○將系爭土地無償贈與及移轉登記予被
        告甲○○、乙○○、丙○○之行為，致被告戊○○所餘
        之財產無法使其債權人即原告受有完全之清償，原告主
        張被告戊○○上開贈與行為及移轉登記行為係有害及其
        債權之行為，依民法第244 條第1 項之規定聲請撤銷，
        即非無據。
    (四)按債權人依民法第244 條第1 項或第2 項之規定聲請法院
      撤銷時，得並聲請命受益人或轉得人回復原狀，同法第24
      4 條第4 項亦有規定；本件原告既請求撤銷被告間之無償
      贈與債權行為和所有權移轉之物權行為，自得依上開規定
      ，同時請求被告甲○○、乙○○、丙○○塗銷該所有權移
      轉登記回復原狀。
    (五)綜上所述，原告依據民法第244 條第1 項、第4 項前段之
      規定，請求撤銷被告戊○○將系爭土地贈與被告甲○○、
      乙○○、丙○○之債權行為及移轉系爭土地所有權予被告
      甲○○、乙○○、丙○○之物權行為，併請求被告甲○○
      、乙○○、丙○○將其於98年1 月23日所辦畢之系爭土地
      所有權移轉登記塗銷，將系爭土地回復登記為被告戊○○
      所有，均有理由，應予准許。
四、本件事證已臻明確，兩造其餘主張及舉證，經核與判決基礎
    不生影響，爰不另一一論述，附此敘明。
據上論結，本件原告之訴為有理由，依民事訴訟法第78條、第85
條第1 項，判決如主文。
中    華    民    國    99    年    5     月    7     日
                  民事第三庭    法  官  陳心婷
以上正本係照原本作成
如對本判決上訴，須於判決送達後20日內向本院提出上訴狀
中    華    民    國    99    年    5     月    7     日
                                書記官  林君燕
附表：
┌─┬───────┬────────┬───────┬────────┐
│  │土地坐落      │面積            │權利範圍      │第一次拍賣之最低│
│  │              │                │              │價額（新臺幣）  │
├─┼───────┼────────┼───────┼────────┤
│1 │新竹縣關西鎮北│846.44平方公尺  │16分之2       │45萬元          │
│  │山段577 地號  │                │              │                │
├─┼───────┼────────┼───────┼────────┤
│2 │同段574地號   │319.95平方公尺  │16分之2       │5萬元           │
├─┼───────┼────────┼───────┼────────┤
│3 │同段535地號   │582平方公尺     │90分之1       │1萬元           │
├─┼───────┼────────┼───────┼────────┤
│4 │同段583地號   │675.89平方公尺  │12分之1       │10萬元          │
├─┼───────┼────────┼───────┼────────┤
│5 │同段582地號   │1036.1平方公尺  │12分之1       │10萬元          │
├─┼───────┼────────┼───────┼────────┤
│6 │同段523地號   │323.51平方公尺  │90分之1       │1萬元           │
├─┼───────┼────────┼───────┼────────┤
│7 │同段522地號   │3487.7平方公尺  │90分之1       │5萬元           │
├─┼───────┼────────┼───────┼────────┤
│8 │同段512地號   │905.04平方公尺  │90分之1       │2萬元           │
├─┼───────┼────────┼───────┼────────┤
│9 │同段510地號   │206.36平方公尺  │90分之1       │1萬元           │
├─┼───────┼────────┼───────┼────────┤
│10│同段509地號   │2757.25平方公尺 │90分之1       │5萬元           │
├─┼───────┼────────┼───────┼────────┤
│11│同段507地號   │100.09平方公尺  │1000分之390   │5萬元           │
└─┴───────┴────────┴───────┴────────┘

司法院資訊處製作；財團法人民間司法改革基金會備份。
